【裁判字號】    89,上訴,758
【裁判日期】    891122
【裁判案由】    常業重利
【裁判全文】
臺灣高等法院高雄分院刑事判決                    八十九年度上訴字第七五八號
    上  訴  人
    即  被  告  丁○○
    上  訴  人
    即  被  告  丙○○
    共      同
    選任辯護人  吳春生
右上訴人因常業重利案件，不服臺灣高雄地方法院八十八年度訴字第一三八三號中華
民國八十九年一月十九日第一審判決（起訴案號：臺灣高雄地方法院檢察署八十八年
度偵字第一三六二五號、第一五一五八號），提起上訴，本院判決如左：
      主  文
上訴駁回。
丁○○緩刑貳年。
    事  實
一、丁○○與丙○○係夫妻關係，緣丁○○具自耕農身份，無法申請登記為當舖負責
    人，遂與丙○○基於常業重利之犯意聯絡，自民國八十七年九月二十三日起，由
    丁○○以丙○○名義在高雄縣岡山鎮○○路四六一號申設「中華當舖」，再以「
    中華融資中心」為名，在報紙或電視第四台刊登廣告之方式，經營汽機車典當借
    款業務，乘如附表所示之借款人李慧蘭等十四人，因急迫而須告貸之際，以每月
    利息十二分或十三．五或十五分之重利，並預扣首月利息，亦即每貸予金額新台
    幣（下同）一萬元，約定一個月為限，先扣一千二百元或一千三百五十元或一千
    五百元之利息，借款人僅實得八千八百元或八千六百五十元或八千五百元，再要
    求借款人簽發本票、典當借款收據、委託買賣切結書、車輛買賣合約書、汽（機
    ）車過戶登記書、汽車借出駛用保管單，並提供身分證影本、行車執照正本及新
    領牌照登記申請書，以擔保借款之方式，借款予李慧蘭等十四人（借款人、借款
    金額、借款月息、借款日期、借款擔保物品有無質押情形，均詳如附表所示），
    丙○○則偶爾幫忙填寫當票，二人均藉此收取與原本顯不相當之重利，並以之為
    常業。嗣於八十八年五月二十六日下午三時四十五分許，在上址，為警查獲，並
    扣得丁○○所有供常業重利所用之資料簿三本（二本記帳用之黃色筆記本及登記
    銀行名稱及電話之筆記本一本）、客票登記簿一本、客戶資料簿一本、帳冊二本
    、當票一張、汽車買賣合約書一份、汽（機）車過戶登記書一份、委託買賣切結
    書一份、汽車借出駛用保管單一份、典當借款收據一份、帳冊八張、丁○○中國
    國際商業銀行存摺影本六張、中國國際商業銀行支票四張及代收客票記錄簿一本
    等物及借款人王文章所有提供擔保之身分證、本票影本各一張、車主王薏婷所有
    提供擔保之身分證及牌照號碼ＯＬＲ－０一一號重型機車行車執照影本各一張、
    借款人乙○○所有提供擔保之身分證、本票、牌照號碼ＹＳ－五八七０號行車執
    照各一張等物。
二、案經高雄縣警察局湖內分局報請臺灣高雄地方法院檢察署檢察官偵查起訴。
    理  由
一、訊據上訴人即被告丁○○固坦承於附表所示時間，借款予如附表所示之李慧蘭等
    十四人，上訴人即被告丙○○亦坦承登記為「中華當舖」負責人，惟均矢口否認
    上開犯行，被告丁○○辯稱：伊平日辦理汽（機）車質押借款，均按民營當舖利
    率收取月息九分之利息，惟附表所示李慧蘭等十四人借款時，要求將車子交回使
    用，故商議由渠等每一萬元每日補貼伊十元，惟日後借款人還款贖回時，則將此
    款返還，故此部分，係屬擔保性質，尚與利息有間云云；被告丙○○辯稱：因伊
    夫具自耕農身分，無法登記為當舖業負責人，始以伊之名義辦理登記，但當舖之
    業務均由丁○○負責，伊平日僅送便當時，始會至當舖，並於丁○○忙碌時，始
    依其指示，幫忙填寫當票，並未負責借款或收取利息云云。惟查：
（一）被告丁○○為「中華當舖」之實際負責人，倘借款人要求原車使用，僅以車輛
      證件擔保，則收取月息十二分之利息等情，業據被告丁○○於警訊供述：「客
      戶要來借錢時，須將汽、機車留在我店內，並扣留身分證影本、行車執照正本
      、填妥契約書及開具相同金額本票，利息是三十天一期，每期利息九分。若是
      原車使用，利息就為每期十二分」，及於第一次偵查中供稱：「（問：利息如
      何計算？）留車九分，原車使用十二分」等語，核與證人李慧蘭於警訊指述：
      「是以我所有Ｅ３－五一七五號自用小客車借款新台幣十萬元，每月還利息一
      萬二千元」等語；證人鄭如君於警訊指述：「：：：我是以新台幣八萬元典當
      ，但實際是拿到七萬零四百元，我是從八十八年五月二十五日起至八十八年六
      月二十三日止，故三十日為一期，滿期須還清八萬元」等語；及證人陳雅玲於
      警訊指述：「：：：至該處典當汽車，我是典當新台幣一萬元，而我實際拿到
      新台幣八千八百元，並言明於八十八年六月二十三日（三十日為一期）滿期還
      清一萬元，拿回我質押汽車新領牌照登記書及借據」、「換算是十二分利息」
      等語；及證人己○○於警訊指述：「我借新台幣十五萬元，實拿十三萬二千元
      ，利息扣除一萬八千元，合算利息為十二分之利息」等語；證人乙○○於警訊
      指述：「質借二萬元，實拿一萬七千六百元，每月利息為二千四百元，為十二
      分利息」等語；證人戊○○於警訊指述：「：：：借貸新台幣五萬元，實拿新
      台幣四萬四千元，合計扣除利息六千元，給稱十二分利息（每月利息）」等語
      ；證人甲○○於警訊指述：「於八十七年十月份，以ＶＫ－八八七八號自小客
      車之行照質借新台幣五萬元，實拿四萬四千元，扣除利息六千元，給稱十二分
      利息」等語；證人莊宗翰於警訊指述：「於八十七年十一月，以ＬＣ－０三九
      九號自用小客車之行照質借新台幣二萬元，實拿一萬七千六百元，扣除利息二
      千四百元整，給稱十二分利息」等語；證人鄭水花於警訊指述：「八十七年十
      一月份借貸一萬元，實拿八千八百元，利息一千二百元，給稱十二分利息。八
      十八年四月二十日借貸三萬元，實拿二萬六千四百元，利息三千六百元，給稱
      十二分利息」等語；證人林政雄於警訊指述：「我是於八十八年三月份，以Ｖ
      Ｌ－七八三一號自小客車，向『中華當舖』典當借款新台幣五萬元，丁○○言
      明利息是十二分，我可以原車使用，但必須把行車執照扣在當舖裡，我實際拿
      了四萬四千元，預先扣除六千元利息，後來又付了一個月利息六千元後，我就
      拿五萬元贖回該車了」等語；證人許正昆於警訊指述：「我是從八十七年八月
      間，前往中華當舖借款，我是以所有ＰＹＲ－六五０號重機車典當借款新台幣
      二萬元利息，丁○○言明十二分，當場扣除一個月利息，我實拿一萬七千六百
      元，我每個月都付利息二千四百元」等語；證人陶漢西於警訊指述：「是有八
      十七年十月二十二日去『中華當舖』典當該機車新台幣一萬元，丁○○言明我
      可以原車使用，利息十二分，也就是每個月要付一千二百元利息，而且我借款
      時就先扣除利息，只給我八千八百元」等語相符；又被告丁○○借款予庚○○
      、王文章之利息，月息分別為十三點五分、十五分等情，亦據被害人庚○○於
      警訊指述：「：：：借新台幣十萬元，實拿八萬六千五百元整，利息扣除一萬
      三千五百元整，給稱十三點五分利息」等語；被害人王文章於警訊指述：「我
      向該當舖借新台幣一萬元，實拿八千五百元，扣除利息一千五百元，給稱十五
      分利息」等語在卷，此外，復有資料簿三本（記帳用之黃色筆記本二本及登記
      銀行名稱、電話之筆記本一本）、客票登記簿一本、客戶資料簿一本、帳冊二
      本、當票一張、汽車買賣合約書一份、汽（機）車過戶登記書一份、委託買賣
      切結書一份、汽車借出駛用保管單一份、典當借款收據一份、帳冊八張、丁○○中國國際商業銀行存摺影本六張、中國國際商業銀行支票四張、代收客票記
      錄簿一本等物及借款人王文章所有提供擔保之身分證、本票影本各一張、車主
      王薏婷所有提供擔保之身分證及牌照號碼ＯＬＲ－０一一號重型機車行車執照
      影本各一張、借款人乙○○所有提供擔保之身分證、本票、牌照號碼ＹＳ－五
      八七０號行車執照各一張等物扣案可佐。
（二）被告丁○○雖自第二次偵查及於法院審理時翻異前供，辯稱：係因借款人要求
      原車使用，始商得借款人同意，由借款人每一萬元每日補貼伊十元，以擔保車
      輛無受損之虞，惟如借款人將來還錢贖回，即將此補貼金額返還，非屬利息云
      云，而上開證人經本院一一傳訊之後，除證人王文章證述：「我要求原車使用
      ，主動願付保證金給他，我說願一天付他二十元保證金」等語，與被告丁○○
      所述稍有歧異外，其他證人則均附和被告丁○○之供詞，一致證稱：借款利息
      僅月息九分，另要求原車使用，故每萬元每日加付十元之保證金，嗣後還錢贖
      回時即返還此部分金額云云，惟查被告丁○○於警訊時已明確供述借款利息為
      月息十二分，核與被告丙○○於第一次偵查中所供：「原車使用是加收十塊」
      一語相符，且上開證人於警訊亦明確指述月息為十二分或十三點五分或十五分
      等語，而均未提及超過月息九分部分屬於擔保或保證性質，於將來還錢贖回時
      ，再行返還；且審諸被告供承用以登載每日帳目之扣案帳冊八張，其中陳雅玲
      部分，係記載借款一萬元，借款期間自八十八年五月二十五日起至同年六月二
      十三日止，利息一千二百元，鄭如君部分係記載借款八萬元，借款期間自八十
      八年五月二十五日起至同年月二十三日止，利息九千六百元等情，核其利息亦
      係以每萬元每月利息十二分計算，與被告丁○○及證人陳雅玲、鄭如君於警訊
      所述相符，是被告丁○○嗣於法院審理時，翻異前供，辯稱超過月息九分部分
      ，係擔保性質，顯係避就之詞，上開證人嗣於法院審理時，附和其詞，為同上
      證述，亦係臨訟勾串之詞，均不足採信。
（三）又按以自己共同犯罪之意思，參與實施犯罪構成要件以外之行為，或以自己共
      同犯罪之意思，事先同謀，而由其中一部分人實施犯罪之行為者，均為共同正
      犯（大法官會議釋字第一０九號解釋參照）。本件被告丁○○實際負責經營之
      「中華當舖」，係登記丙○○為負責人一節，業據被告丙○○於警訊供述：「
      負責人是我本人，資本額新台幣九十萬元，我是去（八十七年）年九月底才開
      始經營的」等語在卷，復有營利事業登記證一紙在卷可稽，且被告丙○○於第
      一次偵查中對於利息如何計算一事，亦供述：原車使用是加收十塊等語，與被
      告丁○○前開所述原車使用每一萬元每日加收十元之擔保金等語相符，準此，
      被告丙○○既事先同意擔任當舖之負責人，對於借款人原車使用時，每萬元每
      日加收十元利息，又為其所知悉，則其對當舖經營借款業務之實際情形，自知
      之甚稔，顯係以自己犯罪之意思而參與，雖然其僅於被告丁○○忙碌時，偶爾
      幫忙代填當票，並未辦理借款或收取利息業務，此為被告丙○○供述在卷，核
      與被告丁○○所供相符，並據上開證人於本院證述無訛，並未參與常業重利罪
      之犯罪構成要件行為，惟其既以自己犯罪之意思而參與，其所參與者雖非犯罪
      構成要件之行為，揆諸上開解釋意旨，仍無解於共同正犯之罪責，是被告丙○○辯稱其未參與借款及收取利息業務，不負共犯罪責云云，於法無據，難予採
      信。
（四）又證人李慧蘭於原審審理時結證：「：：：我是想借錢來與朋友投資做生意，
      我缺資金，有向銀行借款，都借不到，才會向張某借款」等語；證人鄭如君於
      原審審理時結證：「：：：當初我身上只有幾千元，想買家電用品不夠用，才
      向他借」等語；證人陳雅玲於原審審理時結證：「：：：但因生活，不得已才
      借的」等語；證人己○○於原審審理時結證：「我因為臨時缺錢才去借」等語
      ；證人乙○○於原審審理時結證：「家中的公司需要週轉」等語；證人戊○○
      於原審審理時結證：「因為缺錢還信用卡的錢」等語；證人庚○○於原審審理
      時結證：「因為當時信用卡費用，付不出來」等語，證人甲○○於原審審理時
      證稱：「當時缺錢」等語；證人莊宗翰於原審審理結證：「（問：為何借錢？
      ）缺錢」等語；證人王文章於原審審理時結證：「缺錢用」等語；證人鄭水花
      於原審審理時證稱：「缺錢」等語；證人林政雄於原審審理時證稱：「買車缺
      錢」等語；證人許正昆於原審審理時結證：「有急用」等語；證人陶漢西於原
      審審理時結證：「家中有急用」等語，綜合此等證人之上開證述，並參酌被告
      丁○○向附表所示之借款人收取之利息或為月息十二分，或為月息十三點五分
      ，或為月息十五分，足認上開借款人確係出於急迫需告貸而不得不向被告丁○○借款，要屬無疑。
    綜上所述，被告二人上開所辯，均係飾卸之詞，本件事證明確，被告二人之犯行
    ，洵堪認定。
二、又按刑法上所謂常業犯，指反覆以同種類行為為目的之社會活動之職業性犯罪而
    言，至於犯罪所得之多寡，是否恃此犯罪為唯一之謀生職業，則非所問，縱令兼
    有其他職業，仍無礙於該常業犯罪之成立（最高法院八十五年台上字第五一０號
    判例參照）。本件被告二人自八十七年九月二十三日起至被查獲之八十八年五月
    二十六日止，從事貸放款業務八月餘，期間除被告丁○○晚上兼賣百貨類物品外
    ，被告丙○○並無其他工作，此業據被告二人供明在卷，顯見被告二人均係恃經
    營上開借款業務以維生計，顯係以重利為常業。是核被告二人所為，均係犯刑法
    第三百四十五條之以犯重利罪為常業罪。其二人間就上開犯行，有犯意聯絡及行
    為分擔，為共同正犯關係。又公訴人雖未就被告二人借款予如附表編號四至十四
    號所示借款人之犯行起訴，惟此部分與已起訴部分，係屬單純一罪關係，本院自
    得併予審理，附此敘明。
三、原審依刑法第第二十八條、第三百四十五條、第三十八條第一項第二款、第七十
    四條第一款，罰金罰鍰提高標準條例第一條前段之規定，並審酌被告二人經營當
    舖業，獲利豐厚，竟再以此不法方式，收取超過議定利率之利息，使借款人負擔
    高額利息，固屬非是，惟念其等均無前科紀錄，素行良好，及被告丙○○非居於
    主導地位，犯罪情節輕微等一切情狀，爰分別酌情量處被告丁○○有期徒刑四月
    ，被告丙○○有期徒刑二月。又扣案之資料簿三本（記帳用之黃色筆記本二本及
    登記銀行名稱、電話之筆記本一本）、客票登記簿一本、客戶資料簿一本、帳冊
    二本、當票一張、汽車買賣合約書一份、汽（機）車過戶登記書一份、委託買賣
    切結書一份、汽車借出駛用保管單一份、典當借款收據一份、帳冊八張、丁○○
    中國國際商業銀行存摺影本六張、中國國際商業銀行支票四張及代收客票記錄簿
    一本等物，均係被告丁○○所有之物，已據其供明在卷，且係供犯罪所用之物，
    爰依刑法第三十八條第一項第二款規定，宣告沒收。至王文章之身分證、本票影
    本各一張、王薏婷所有之身分證及牌照號碼ＯＬＲ－０一一號重型機車行車執照
    影本各一張、乙○○所有之身分證、本票、牌照號碼ＹＳ－五八七０號行車執照
    各一張等物，係借款人王文章、乙○○及車主王薏婷所有供擔保借款所用之物，
    無從宣告沒收；又扣案之資料簿一本（在封面上印有ＮＯＴＥ  ＢＯＯＫ者），
    係被告丁○○之雜記本，另扣案之契約書二十二份，與附表所示借款無涉，均與
    本案無何直接關聯性，故不予宣告沒收。並審酌被告丙○○未曾受有期徒刑以上
    刑之宣告，此有臺灣高雄地方法院檢察署刑案資料查註紀錄表一紙附卷可稽，其
    犯罪情節輕微，經此偵審程序後，當知警惕，信無再犯之虞，因認其所宣告之刑
    ，以暫不執行為適當，爰併予宣告緩刑二年，以啟自新。認事用法均無不合，量
    刑及就被告張美鳳部分諭知緩刑亦屬妥適，被告等上訴，否認犯罪，指摘原判決
    不當，為無理由，均應予以駁回。
四、本院查被告丁○○亦未曾受有期徒刑以上刑之宣告，此有臺灣高雄地方法院檢察
    署刑案資料查註紀錄表一紙附卷可稽，其犯罪情節輕微，經此偵審程序後，當知
    警惕，信無再犯之虞，因認其所宣告之刑，亦以暫不執行為適當，爰併予宣告緩
    刑二年，以啟自新。
據上論結，應依刑事訴訟法第三百六十八條，刑法第七十四條第一款，判決如主文。
本案經檢察官陳新慶到庭執行職務。
中    華    民    國     八十九     年      十一      月      二十二    日
                              臺灣高等法院高雄分院刑事第三庭
                                  審判長法官  莊秋桃
                                        法官  謝宏宗
                                        法官  魏式璧
右正本證明與原本無異。
如不服本判決，應於判決送達後十日內向本院提出上訴狀，其未述理由者並應於提
出上訴狀後十日內向本院補提理由書（應附繕本)。
                                      書記官  楊茱宜
中    華    民    國     八十九     年      十一      月      二十四    日
附錄：本判決論罪科刑法條：
刑法第三百四十四條：
乘他人急迫、輕率或無經驗貸以金錢或其他物品，而取得與原本顯不相當之重利者，
處一年以下有期徒刑、拘役或科或併科一千元以下罰金。
刑法第三百四十五條：
以犯前條之罪為常業者，處五年以下有期徒刑，得併科三千元以下罰金。
附表：
┌──┬───┬─────┬─────┬────┬─────┬───────┐
│編號│借款人│借款金額  │借款月息  │借款日期│借款擔保品│擔保品有無質押│
│    │      │(新台幣)  │          │        │          │              │
├──┼───┼─────┼─────┼────┼─────┼───────┤
│一  │李慧蘭│100,000   │十二分    │12.13.  │汽車      │  未質押      │
├──┼───┼─────┼─────┼────┼─────┼───────┤
│二  │鄭如君│ 80,000   │十二分    │5.  │汽車      │  未質押      │
├──┼───┼─────┼─────┼────┼─────┼───────┤
│三  │陳雅玲│ 10,000   │十二分    │5.  │汽車      │  未質押      │
├──┼───┼─────┼─────┼────┼─────┼───────┤
│四  │己○○│150,000 │十二分    │10.    │汽車      │  未質押      │
├──┼───┼─────┼─────┼────┼─────┼───────┤
│五  │乙○○│ 20,000   │十二分    │5.13.  │汽車      │  未質押      │
├──┼───┼─────┼─────┼────┼─────┼───────┤
│六  │戊○○│ 50,000   │十二分    │10.    │汽車      │  未質押      │
├──┼───┼─────┼─────┼────┼─────┼───────┤
│七  │庚○○│100,000   │十三．五分│10.  │汽車      │  未質押      │
├──┼───┼─────┼─────┼────┼─────┼───────┤
│八  │甲○○│ 50,000   │十二分    │10.    │汽車      │  未質押      │
├──┼───┼─────┼─────┼────┼─────┼───────┤
│九  │莊宗翰│ 20,000   │十二分    │11.    │汽車      │  未質押      │
├──┼───┼─────┼─────┼────┼─────┼───────┤
│十  │王文章│ 10,000   │十五分    │10.    │機車      │  未質押      │
├──┼───┼─────┼─────┼────┼─────┼───────┤
│十一│鄭水花│ 10,000   │十二分    │11.    │機車      │  未質押      │
│    │鄭水花│ 30,000   │十二分    │4.20.  │汽車      │  未質押      │
├──┼───┼─────┼─────┼────┼─────┼───────┤
│十二│林政雄│ 50,000   │十二分    │3.    │汽車      │  未質押      │
├──┼───┼─────┼─────┼────┼─────┼───────┤
│十三│許正昆│ 20,000   │十二分    │8.    │機車      │  未質押      │
├──┼───┼─────┼─────┼────┼─────┼───────┤
│十四│陶漢西│ 10,000   │十二分    │10.  │機車      │  未質押      │
└──┴───┴─────┴─────┴────┴─────┴───────┘
                                                                        Ｑ


司法院資訊處製作；財團法人民間司法改革基金會備份。
